【裁判字號】    95,上重更(十),169
【裁判日期】    951011
【裁判案由】    擄人勒贖等
【裁判全文】
臺灣高等法院臺南分院刑事判決   95年度上重更(十)字第169號
上  訴  人
即  被  告  甲 ○ ○
指定辯護人  本院公設辯護人  乙 ○ ○
上  訴  人
即  被  告  丙 ○ ○
選任辯護人  黃 榮 坤  律師
上列上訴人等因擄人勒贖等案件，不服臺灣臺南地方法院87年度
重訴字第07號中華民國87年06月01日第一審判決（起訴案號：臺
灣臺南地方法院檢察署87年度偵字第3080、3347、3348號；併辦
案號：同署87年度偵字第3514、3585、3769號），提起上訴，判
決後，經最高法院第十次發回更審，本院判決如下：
    主  文
原判決關於甲○○共同意圖勒贖而擄人，而故意殺被害人部分及
所定執行刑暨丙○○部分均撤銷。
甲○○、丙○○共同意圖勒贖而擄人，而故意殺被害人，均處無
期徒刑，各褫奪公權終身；扣案之如附表所示之槍枝及子彈均沒
收。
    事  實
一、蔡智仁（於本院前審審理中自殺身亡，並經判決不受理確定
    在案）因其女友許麗蘭於民國（下同）七十九年十二月十一
    日曾至臺南市○○路二○五號「謝政憲婦產科診所」生產一
    子，要求醫師謝政憲於出生證明書上填載生父姓名為蔡智仁
    ，遭謝政憲以違法為由拒絕；又因出院後其嬰兒食用牛奶致
    胃腸不好，且臀部有紅腫現象，打電話詢問醫師謝政憲，雙
    方因之發生爭執；隔日蔡智仁即夥同四、五人以石頭砸毀該
    診所玻璃，事後雙方雖以新台幣（下同）二萬元賠償了事，
    惟蔡智仁嗣後卻因此事經提報流氓而遭裁定受感訓處分，致
    心生不滿；復於八十七年一月十七日偕同已懷胎五月之女友
    「小凡」以「吳淑玲」假名至該診所產檢，蔡智仁要求醫師
    謝政憲替其女友施打安胎劑，但謝政憲認為無此必要，並回
    以：會生就生，不會生就沒辦法等語，蔡智仁復詢問謝政憲
    其女友屆生產期，可否至該診所生產，謝政憲答以：台南市
    有很多醫生都可以接生等語，蔡智仁即問：你還認識我嗎？
    謝政憲即答稱：認識，你可到別家去生產等語；詎蔡智仁聽
    後即惱羞成怒，對謝政憲益生怨恨報復之心。嗣蔡智仁竟萌
    強擄謝政憲勒贖財物，並加以殺害後損壞其屍體以圖湮滅罪
    跡之犯意，於八十七年二月二十三日晚上，在臺南縣新化鎮
    大坑所租用之木屋內，先向甲○○稱：欲抓謝政憲出來教訓
    ，並與甲○○謀議如何抓人等事。迨謀定後，於同日晚上近
    十二時（原判決誤載為十二時許，應予更正），即由甲○○
    以電話聯絡丙○○，約定於翌日（即二十四日）上午九時許
    ，在其任職坐落台南市○○○路之「通隆企業行」砂石場會
    面；屆時蔡智仁乃駕駛由甲○○友人郭俊萁（已經判決有期
    徒刑一年二月確定在案）向「達璋小客車租賃有限公司」負
    責人賀壽枝租來之牌照號碼TW－3233號紅色福特天王星自小
    客車，載同甲○○至某墳墓處，先由蔡智仁、甲○○二人在
    上開砂石場，以黑色絕緣膠帶將上開小客車牌照號碼TW－32
    33號末二數字「33」改貼成「88」，將牌照號碼變造為TW－
    3288號駛用，以掩人耳目，足以生損害於監理機關對車輛及
    車籍管理之正確性。旋驅車前往接載丙○○，邀丙○○共同
    為上開抓人教訓犯行，並得其同意；三人乃未經許可，共同
    持有蔡智仁所攜帶如附表編號一、二及三所示之制式九○手
    槍、九二手槍、烏茲衝鋒槍各一把、編號四所示之可供軍用
    之子彈多發及絨毛頭套二個、免刀式膠帶一捲，作為犯罪工
    具。旋共同搭乘前揭自用小客車前往上開診所繞一圈，觀察
    診所動靜後，於同日上午九時十分許，將該車駛至同市○○
    路某公共電話亭，先由甲○○先以公共電話探知謝政憲確在
    診所後，隨即搭乘該車前往該診所，將車逆向停在「謝政憲
    婦產科診所」前，由甲○○持九二手槍一把在車內駕駛座上
    接應，而蔡智仁、丙○○則頭戴絨毛頭套，分持烏茲衝鋒槍
    、九○手槍各一把衝進診所，由丙○○以所持九○手槍控制
    診所內病患及護士蕭思萍、林頌連等人，並吆喝「不要動，
    不要說話」，至蔡智仁則持衝鋒槍進入診療室，出手強拉謝
    政憲醫師之領帶，欲強行押離診所，因謝政憲抵抗不從，並
    說：你們要錢，給你就好等語，惟蔡智仁不予理會，乃以烏
    茲衝鋒槍之槍托重擊其頭部，造成其顱骨橫向線狀骨折三十
    五公分（公訴人誤載為為三‧五公分），再由丙○○協助強
    拉謝政憲離開診所並押入前揭自用小客車內右後座，由蔡智
    仁在左後座持槍押住謝政憲，丙○○則尾隨坐於駕駛座旁，
    甲○○隨即駕車加速沿台南市○○路、大成路往公英街方向
    駛去；後蔡智仁在車上即以免刀式膠帶綑綁謝政憲雙手，並
    矇其雙眼，期間蔡智仁突開口向謝政憲勒索三千萬元贖金，
    此時甲○○、丙○○已知蔡智仁意在擄人勒贖，仍基於共同
    之犯意聯絡而繼續參與，惟謝政憲答以僅有三百萬元，蔡智
    仁認謝政憲有意矇騙，極度不悅，再度對之痛毆，並逼問何
    人可籌得贖款；謝政憲迫於無奈，供出友人吳福明及葉世男
    之電話，迨車行至臺南市○○路一一六巷九弄內時，由甲○
    ○下車將黏貼於牌照上之黑色絕緣膠帶撕下，並改由丙○○
    駕車，沿臺南縣關廟、玉井、南化等鄉，駛往高雄縣旗山、
    美濃鎮等偏僻山區，途中蔡智仁親自並要求丙○○、甲○○
    接續打電話勒贖（其中丙○○於同日中午十二時二十分許佯
    打勒贖電話，其實並未打通），另於同日中午十二時三十五
    分許、五十九分許、下午二時十分許，則由蔡智仁、甲○○
    分別以打公共電話撥「0000000」或「0000000」號至診所（
    起訴書誤為吳福明住處）或撥吳福明「0000000000」號行動
    電話聯絡，向吳福明勒索三千萬元之贖款，並指示交付贖款
    之方式。在車上期間，蔡智仁曾用手勢要丙○○、甲○○不
    要講話，並比手勢要開槍將謝政憲打死，以表明之前要殺害
    謝憲政之犯意及決心。嗣後車行至高雄縣內門鄉「內門加油
    站」前停車，蔡智仁將一空寶特瓶交由丙○○，購買裝約八
    分滿（即1500cc）之九五無鉛汽油，丙○○、甲○○此時亦
    知悉蔡智仁購買該汽油係供殺害謝政憲後焚屍之用，仍基於
    共同之犯意聯絡，繼續參與殺害、焚屍之實施；待同日下午
    三時許，行車抵高雄縣美濃鎮○○里○○路左側山坡處停車
    ，蔡智仁乃強押謝政憲下車，適該處前方路尾之路面有水溝
    涵洞口，未覆鐵蓋，蔡智仁即持衝鋒槍強拉謝政憲往水溝涵
    洞走，丙○○則將九○手槍插在前面腰際站在車旁，甲○○
    則持九二手槍站在後方（離蔡智仁跟謝政憲幾步之距離）看
    守，而由蔡智仁個人將謝政憲拖至水溝涵洞邊緣（該涵洞口
    方形，長約三呎，寬約二呎）後，蔡智仁即基於共同殺人之
    犯意，將手上之烏茲衝鋒槍（裝有滅音器）子彈上膛，自謝
    政憲頭部左側射擊一槍，子彈自左耳上方七公分處貫入，貫
    穿大腦及腦室，從右側太陽穴處射出，致謝政憲當場倒入該
    水溝涵洞內，因而顱內出血導致死亡。嗣三人為圖湮滅罪跡
    ，由蔡智仁叫甲○○入水溝涵洞內，拿取謝政憲身上之皮帶
    及皮鞋後，再由蔡智仁以先前所準備的寶特瓶裝之汽油，澆
    淋謝政憲屍體上，再以衛生紙點火引燃，共同焚壞該屍體，
    致謝政憲因之「頭頸部：舌露齒列，並有被燒灼現象，係焚
    屍前已舌露齒列。右前額部有部分皮下組織瘀血腫脹。左側
    面頰輕度腫脹，左前額及後頭部皮下組織嚴重瘀血。左側後
    枕骨部挫傷一處二‧五×九‧五公分，挫裂傷一處○‧五×
    二‧三公分深及骨膜。左耳上方約七公分處挫裂傷一處○‧
    七×○‧七公分，為槍彈入口。右側太陽穴挫裂傷一×二公
    分為子彈出口。顱頂部顱骨有橫向線狀骨折約三十五公分。
    硬腦膜下及顱底有大量出血。胸腹部：前頸部、前胸、左右
    三角肌部有死後焚燒之黃色皮革樣變化，無生理反應。胸腹
    腔因持續高溫燃燒呈爆裂狀、內臟外露。氣管內無煙塵，胃
    內無食物，左右肺部份肺萎陷。上下肢、陰部部份燃燒碳化
    」；事後三人隨即驅車離去，並往高雄縣六龜鄉沿路丟棄滅
    音器、頭罩、皮帶、皮鞋等物後，再折返臺南縣永康市後分
    手，隨即各自逃匿躲藏。期間蔡智仁並接續先前勒贖之犯意
    ，分別於當日晚上六時三十七分、八時五十一分、九時五十
    六分及翌（25）日凌晨二時四分許，依序自台南市○○路○
    段一七七巷十六號、台南縣仁德鄉二行村五一五號、關廟鄉
    ○○街一之四十九號等地撥打公共電話向吳福明勒贖一千萬
    元；經吳福明討價還價後，降為五百萬元，並談妥指示付款
    地點及方式；惟蔡智仁恐被警方查獲，均未出面取款而作罷
    。嗣謝政憲之屍體於二十四日下午三時三十分許，經路人黃
    順林發現報警處理，警方在現場扣得蔡智仁等供綑綁謝政憲
    所用且經焚燒後殘留之免刀式膠帶一包、謝政憲生前穿著之
    內衣、衣服、領帶等物；復循線扣得蔡智仁等改貼牌照號碼
    所用之殘留黑色絕緣膠帶一片。後丙○○則於八十七年二月
    二十六日晚上十一時許，其犯罪未被有偵查犯罪職權之公務
    員發覺前，向「法務部調查局臺南市調查站」自首，並接受
    裁判。至蔡智仁則於同年三月一日凌晨與警方專案小組在台
    南巿「日新國小」遭遇，雙方展開槍戰，蔡智仁不敵，將附
    表所示槍、彈棄置現場，搭車逃亡至高雄縣甲仙鄉山區躲藏
    ；嗣經警方尋獲扣得該槍、彈。因蔡智仁覺已彈盡援絕，遂
    於同年三月四日晚上八時許，在高雄縣甲仙鄉「龍鳳寺」內
    割腕擬自盡，而為民眾發現，報由高雄縣警察局旗山分局查
    獲而送醫救治。
二、案經臺南市警察局第六分局報請臺灣臺南地方法院檢察署檢
    察官偵查起訴及移送原審併辦。
    理  由
壹、程序部分：
一、按被告以外之人於審判外之陳述，經當事人於審判程序同意
    作為證據，法院審酌該言詞陳述或書面陳述作成時之情況，
    認為適當者，亦得為證據。當事人、代理人或辯護人於法院
    調查證據時，知有第一百五十九條第一項不得為證據之情形
    ，而未於言詞辯論終結前聲明異議，視為有前項之同意；刑
    事訴訟法第一百五十九條之五定有明文。查本件認定事實所
    引用之證據方法（包括證人之證述及文書等物證），已經本
    院於審理時提示被告甲○○、丙○○表示無意見（見本審卷
    第0321頁），揆諸前揭說明，可認為已同意作為證據；而本
    院審酌該證人等之陳述作成時之情況，認為適當，而查無其
    他違法不實之情事，復無顯有不可信之情況，自得採為證據
    。
二、次按憲法第十六條保障人民之訴訟權，就刑事被告而言，包
    含其在訴訟上應享有充分之防禦權。刑事被告詰問證人之權
    利，即屬該等權利之一，且屬憲法第八條第一項規定「非由
    法院依法定程序不得審問處罰」之正當法律程序所保障之權
    利。為確保被告對證人之詰問權，證人於審判中，應依法定
    程序，到場具結陳述，並接受被告之詰問，其陳述始得作為
    認定被告犯罪事實之判斷依據。刑事審判上之共同被告，係
    為訴訟經濟等原因，由檢察官或自訴人合併或追加起訴，或
    由法院合併審判所形成，其間各別被告及犯罪事實仍獨立存
    在。故共同被告對其他共同被告之案件而言，為被告以外之
    第三人，本質上屬於證人，自不能因案件合併關係而影響其
    他共同被告原享有之上開憲法上權利。最高法院31年度上字
    第2423號及46年度台上字第0419號判例所稱共同被告不利於
    己之陳述得採為其他共同被告犯罪（事實認定）之證據一節
    ，對其他共同被告案件之審判而言，未使該共同被告立於證
    人之地位而為陳述，逕以其依共同被告身分所為陳述採為不
    利於其他共同被告之證據，乃否定共同被告於其他共同被告
    案件之證人適格，排除人證之法定調查程序，與當時有效施
    行中之中華民國二十四年一月一日修正公布之刑事訴訟法第
    二百七十三條規定牴觸，並已不當剝奪其他共同被告對該實
    具證人適格之共同被告詰問之權利，核與首開憲法意旨不符
    。該二判例及其他相同意旨判例，與上開解釋意旨不符部分
    ，應不再援用；固經大法官會議以釋字第0582號予以解釋。
    惟按司法院大法官釋字第五八二號適用事項範圍，原即包括
    (1)被告對一般證人之詰問及(2)被告對其他共同被告之詰問權
    兩項，亦即無論一般證人或共同被告，於審判中，均應依人
    證之法定程序，到場具結陳述，並接受被告之詰問，其陳述
    始得作為認定被告犯罪事實之依據，否則即與該解釋意旨有
    違。迨經釋字第五九二號補充解釋謂「至本院釋字第五八二
    號解釋公布前，已繫屬於各級法院之刑事案件，該號解釋之
    適用，應以個案事實認定涉及以共同被告之陳述，作為其他
    共同被告論罪之證據者為限」之後，唯有在釋字第五八二號
    解釋公布後，繫屬於各級法院之刑事案件，始對一般證人及
    共同被告詰問權，具有原來完整之適用效力，至同號解釋公
    布前即已繫屬法院之案件，則僅就共同被告之詰問權部分，
    具有一部適用之效力。質言之，對同屬於釋字第五八二號解
    釋公布後終結之刑事案件，仍應再細分其繫屬於各級法院究
    在解釋公布之前抑或公布之後，而有上揭適用事項範圍廣狹
    之差異，其中繫屬於解釋公布之前，在公布之後終結者，縱
    對一般證人未踐行被告之詰問之法定程序，逕採該人證證詞
    為裁判基礎，仍不得遽指其有牴觸釋字第五八二號憲法解釋
    意旨之違法。是原則上，各級法院對跨越新舊刑事訴訟法領
    域之審理案件，自九十二年九月一日起適用刑事訴訟法施行
    法第七條之三但書，保留原已依舊法進行訴訟程序之效力，
    自不受釋字第五八二號解釋公布之影響。從而倘遇證人已依
    修正前舊法傳訊調查，但尚未經合法詰問者，其調查之效力
    不受影響，僅係被告於修正新法施行後之新訴訟程序中，仍
    得聲請法院傳訊詰問該證人，法院亦非不得依新法踐行詰問
    程序後，再比較新舊法分別調查人證之結果，取捨酌採為裁
    判之基礎而已；惟究不得遽指依舊法傳訊調查之人證，無證
    據能力。揆諸上開說明，本件係八十七年間繫屬於原審法院
    ，其中證人丁○○、蕭思萍、林頌連、吳福明、謝慶瑞、賀
    壽枝、黃順林、林穀波及王養正於修正刑事訴訟法施行前分
    別在檢察官偵查、原審或本院前審時到場具結作證，且無顯
    有不可信之情況，依刑事訴訟法施行法第七條之三但書規定
    ，其所為之證言，當有證據能力。
三、另按被告以外之人於審判外向法官所為之陳述，得為證據。
    被告以外之人於偵查中向檢察官所為陳述，除顯有不可信之
    情況者外，得為證據，刑事訴訟法第一百五十九條之一第二
    項定有明文。又被告以外之人於檢察事務官、司法警察官或
    司法警察調查中所為之陳述，與審判中不符，其先前之陳述
    有較可信之特別情況，且為證明犯罪事實之存否所必要者，
    得為證據，同法第一百五十九條之二亦有明文規定。本件被
    告丙○○之選任辯護人於本審審理時雖主張：「甲○○之警
    詢筆錄無證據能力」云云。惟查被告甲○○對被告丙○○而
    言，亦屬「被告以外之人」，被告甲○○於本院及前審審理
    時，固以證人身分具結詰問作證，然其對於如何謀議、殺害
    、焚屍被害人謝政憲等情，核與其在警詢之陳述並不完全相
    符，是本院審酌其先前警詢之陳述，記憶上較為清晰，且其
    陳述極為詳細，對於不知道之事項亦未述「我不知道」，是
    其警詢之陳述應係就其所知而為陳述，應有較為可信之特別
    情況，且原審同案被告蔡智仁已亡故，被告甲○○之警詢證
    詞又為證明被告丙○○所為本案犯罪事實之存否所必要，是
    依刑事訴訟法第一百五十九條之二規定，認被告甲○○之警
    詢陳述，應具有證據能力，併予敘明。
貳、實體部分；
一、認定犯罪事實所憑之證據及理由：
    訊據被告甲○○、丙○○均矢口否認有共同擄人勒贖、殺人
    及毀損屍體之犯行，被告甲○○辯稱：其並無擄人勒贖及殺
    人之意圖，當時蔡智仁祇說要教訓人而已，不知道他會殺人
    ；其有與蔡智仁同到大坑村居住，但不是去討論勒贖的事，
    當初蔡智仁告訴他說要去教訓而已，不知道後來會演變到殺
    人又毀損屍體；又其有坐朋友郭俊萁租用之小客車去找丙○
    ○，車牌是蔡智仁貼的，在貼時只叫其幫忙扶著，蔡智仁有
    叫他先打電話到謝政憲處，看謝政憲在不在，知道謝政憲在
    ，渠等才去謝政憲診所，但他沒有下車，也無戴頭套。等他
    們押謝政憲上車後，謝政憲自己說他有錢，叫蔡智仁不要殺
    他，要給蔡智仁三百萬元，是謝政憲自己說了二位朋友之電
    話，蔡智仁抄起來，後來蔡智仁叫他下車去撕掉貼牌照之黑
    膠帶，之後即隨便亂開車了，走到旗山、美濃，後來蔡智仁
    帶謝政憲下車，他在車上穿鞋子，等他下車，已看不到謝政
    憲了，因蔡智仁有拿衝鋒槍，且有裝滅音器，其不知蔡智仁
    已殺了謝政憲，且蔡智仁有恐嚇我，說要殺我，並說謝政憲
    是他殺的，後來蔡智仁叫他去拿謝政憲之皮帶等物，其也不
    知何意，後來即帶渠等回永康，其即藉口買衣服離開，未再
    回去了云云。而被告丙○○則辯稱：我雖有抓人行為，但無
    擄人勒贖、殺人之意圖，事後要與被害人家屬和解，但被害
    人家屬不接受；當時是蔡智仁拿把槍來叫我上車，我才跟他
    上車，上車後，蔡智仁才說要我與他去找他仇人算帳，要去
    教訓謝政憲，我有說好，蔡智仁給我一把九○手槍，且給我
    一個頭套，叫我戴上，要我與他同到診所，叫我控制護士及
    病人，再由蔡智仁拉謝政憲醫師出診所，但我沒幫忙，是因
    謝政憲在門口跌倒，我扶他起來，未幫蔡智仁拉謝政憲；上
    車後，我並沒幫蔡智仁綁謝政憲。是後來蔡智仁又叫我下車
    去打電話勒贖，但我不願意打，即假裝打，因我不願勒贖。
    後來蔡智仁自己有打電話，但不知他說了何話，蔡智仁是有
    叫我去加油，寶特瓶是蔡智仁自己由車上交給加油之小姐買
    的，蔡智仁殺謝政憲時，我不知道，渠等分手後，我即躲回
    老家，後來因良心發現，才向調查站自首云云。惟查：
  (一)本件原審同案被告蔡智仁於原審審理時已供稱：「八十一年
    間其因被裁定流氓感訓之前，與謝政憲有和解，但謝政憲卻
    去檢舉他，說他要勒索渠；他與謝政憲之恩怨起因於他太太
    （應係女友）許麗蘭曾至謝政憲婦產科診所生產，而謝政憲
    處理不當，他有找其理論，且有砸其診所，但事後有賠償其
    損失，但他卻又檢舉我，後來我又帶已懷胎五月之女友『小
    凡』至該診所產檢，謝政憲的口氣不好，又消遣我，我才犯
    下此命案」（見原審卷(二)第40頁）等語在卷；又於本院前審
    調查中供述：「七十九年十二月十一日我太太（應係女友）
    許麗蘭曾至謝政憲婦產科診所產子住院四天，我們夫妻不知
    如何泡牛奶，出院後我嬰兒食用牛奶胃腸不好，且屁股紅腫
    而打電話詢問醫師謝政憲，他說醫院那麼多，隔日我即夥同
    四、五人以石頭砸該診所玻璃，事後雖以二萬元賠償該診所
    了事，惟我卻因此事經提報流氓而受感訓處分；又我於八十
    七年一月十七日復帶已懷胎五月之女友『小凡』至該診所產
    檢，要求醫師謝政憲給我女友打安胎劑，但謝政憲不要，並
    回答稱『會生就生，不會生就沒辦法』，我乃詢問謝政憲『
    你還認識我嗎？』，謝政憲答稱『認識，你可到別家去生產
    』，我本來當場想把他打死」（見本院上重訴卷第108至109
    頁）等情在卷；再參諸證人即醫師謝政憲之父親丁○○於原
    審審理時亦證稱：謝政憲生前未告訴我有與蔡智仁因生產之
    事發生糾紛，事後我才知道為了生產後填載出生證明書上生
    父母姓名發生糾紛，蔡智仁之兄有出面道歉，最近一次即八
    十七年一月十七日謝政憲有幫蔡智仁女友診斷再二十週可生
    產，蔡智仁說「可以不可以至該診所生產」，謝政憲答以「
    台南市有很多醫生都可以接生」（見原審卷(一)第0106頁）等
    語無訛在卷，並有僅填載母親姓名「許麗蘭」而未填載父親
    姓名為「蔡智仁」之七十九年十二月十一日出生證明書及蔡
    智仁女友「小凡」以「吳淑玲」假名之謝政憲婦產科八十七
    年一月十七日就診資料各一紙附卷可參（見第3080號偵查卷
    第245至246頁）以觀；顯見原審同案被告蔡智仁前確因於七
    十九年十二月十一日其女友許麗蘭至「謝政憲婦產科診所」
    產子，已與被害人醫師謝政憲（下稱謝政憲）發生糾葛，遂
    夥同四、五人以石頭砸該診所玻璃，而因此事經提報流氓而
    受感訓處分，致對被害人謝政憲早生怨懟之心；加以近因即
    其於八十七年一月十七日帶已懷胎五月之女友「小凡」以「
    吳淑玲」假名至該診所產檢，又與被害人謝政憲發生言語衝
    突；應堪認定。依上，再參諸原審同案被告蔡智仁嗣後所為
    之本件之犯罪過程（詳如後述），顯然原審同案被告蔡智仁
    當時顯已萌強擄謝政憲以勒贖其財物，並欲於加以殺害後復
    損壞其屍體以圖湮滅罪跡之犯罪意圖，已甚為明確。
  (二)又原審同案被告蔡智仁確有於八十七年二月二十三日晚上在
    臺南縣新化鎮大坑租用之木屋內，與被告甲○○相互謀議抓
    人教訓後，於同日晚上近十二時許，原審同案被告蔡智仁即
    叫被告甲○○以電話聯絡被告丙○○，約定於翌日（24日）
    上午九時許在其任職之台南市○○○路「通隆企業行」砂石
    場會面；屆時原審同案被告蔡智仁乃駕駛由被告甲○○友人
    郭俊萁向「達璋小客車租賃有限公司」負責人賀壽枝租來之
    牌照號碼TW－3233號、紅色福特天王星自用小客車，載同被
    告甲○○至某墳墓處，先由原審同案被告蔡智仁、被告甲○
    ○二人私下先在上開砂石場，以黑色絕緣膠帶將上開小客車
    牌照號碼TW－3233號之末二數字「33」改成「88」，將牌照
    號碼變造為TW－3288號駛用，以掩人耳目；旋驅車接被告丙
    ○○。嗣三人會合後，乃共同持有原審同案被告蔡智仁所攜
    帶並為其所有之附表編號一、二及三所示之制式九○手槍、
    九二手槍、烏茲衝鋒槍各一把，編號四所示之子彈多發及絨
    毛頭套二個、免刀式膠帶一捲為犯罪工具；先共乘前揭自用
    小客車前往上開診所繞一圈，觀察診所動靜後，於同日上午
    九時十分許，將該車駛至同市○○路某處公共電話亭，由被
    告甲○○以公共電話探知被害人謝政憲人在診所後，三人隨
    即再搭乘該車前往該診所，將車逆向停在「謝政憲婦產科診
    所」前，即將車頭朝向三官路與金華路口方向，由被告甲○
    ○持九二手槍一把在車內駕駛座上把風接應，原審同案被告
    蔡智仁及被告丙○○二人則頭戴絨毛頭套，分持烏茲衝鋒槍
    、九○手槍各一把衝進診所內，由被告丙○○負責以所持九
    ○手槍控制診所內現場之病患及護士蕭思萍、林頌連等人，
    並吆喝「不要動，不要說話」；至原審同案被告蔡智仁則持
    衝鋒槍進入診療室，出手強拉被害人謝政憲之領帶，欲予以
    強行押離診所，嗣因被害人謝政憲抵抗不從，並說：你們要
    錢，給你就好等語，惟原審同案被告蔡智仁不予理會，乃以
    烏茲衝鋒槍之槍托重擊其頭部，造成被害人謝政憲顱骨受有
    橫向線狀骨折三十五公分之傷害，而被告丙○○並趨前協助
    強拉被害人謝政憲進入車內右後座，由原審同案被告蔡智仁
    在左後座持槍押住被害人謝政憲，至被告丙○○則坐於駕駛
    座旁，被告甲○○隨即駕車加速沿台南市○○路、大成路往
    公英街方向駛離；嗣原審同案被告蔡智仁上車後隨即以免刀
    式膠帶綑綁謝政憲雙手及矇住其雙眼，期間原審同案被告蔡
    智仁突開口向被害人謝政憲勒索三千萬元贖金，因被害人謝
    政憲答以僅有三百萬元，原審同案被告蔡智仁認被害人謝政
    憲有意矇騙而極度不悅，再度對之痛毆，並逼問何人可籌得
    贖款，謝政憲迫於無奈，遂供出友人吳福明及葉世男二人之
    電話。迨車行至臺南市○○路一一六巷九弄內，即由被告甲
    ○○下車將黏附牌照上之黑色絕緣膠帶撕下，並改由被告丙
    ○○駕車，沿臺南縣關廟、玉井、南化等鄉，駛往高雄縣旗
    山、美濃等鎮之偏僻山區，途中復由被告甲○○、蔡智仁接
    續於同日中午十二時三十五分許、五十九分許、下午二時十
    分許，分別打公共電話至前揭診所或打吳福明之行動電話號
    碼聯絡，向吳福明勒索三千萬元之贖款，並指示交付贖款之
    方式等情，已據原審同案被告蔡智仁於警詢、檢察官偵查、
    原審及本院前審審理時坦承不諱在卷（見警第115號警卷第7
    至08頁，第3080號偵查卷第174至176、183至184頁，原審卷
    (一)第048頁，本院上重訴卷第108頁以下）；經核與目擊證人
    即「謝政憲婦產科診所」護士蕭思萍、林頌連於警詢及原審
    審理時具結證述之被害人謝政憲被擄走之情節（見第0110號
    警卷第28至33頁，原審卷(一)第102至103頁），證人吳福明警
    詢、原審審理及本院前審具結證述被告等人打電話向其勒索
    贖款之情節（見第110號警卷第26至27頁，原審卷(一)第101至
    102、202頁，本院更(四)卷第174至185頁），同案被告郭俊萁
    及證人賀壽枝分別於警詢或原審審理時之證述牌照號碼TW－
    3233號、紅色福特天王星自用小客車係郭俊萁向達璋小客車
    租賃有限公司負責人賀壽枝承租而來之情況（見第0110號警
    卷第15至16、34頁、原審卷(一)第0200頁），及證人即台南市
    警察局第六分局刑事組小隊長謝慶瑞於原審審理時具結證稱
    監聽得被告等人打電話向吳福明勒索贖款之經過情節（見原
    審卷(一)第104頁反面、201頁）相符，並有扣案之如附表所示
    之槍枝及子彈、被告等綑綁被害人謝政憲所用經焚燒後殘留
    之免刀式膠帶一包、被告等勒索電話之錄音帶及譯文等附卷
    可證（見第110號警卷第41至43頁，第3080號偵查卷第155、
    0197至197─2頁，第3347號偵查卷第15、17頁）；究諸證人
    蕭思萍、林頌連、吳福明、謝慶瑞及賀壽枝前揭證述內容俱
    與事實相符，並無顯不可信之情況，且具較可信之特別情況
    ，復為證明本件犯罪事實存否所必要者，依刑事訴訟法第一
    百五十九條之一第二項及第一百五十九條之二規定，自可採
    為證據；依上，均足資擔保原審同案被告蔡智仁前揭於原審
    及本院前審審理時所為之上開任意性自白具有相當程度之真
    實性，而得使本院確信原審同案被告蔡智仁前述自白之犯罪
    事實確屬真實無訛，應堪採信。
  (三)另被害人謝政憲生前確係遭槍托重擊其頭部，造成被害人謝
    政憲顱骨受有橫向線狀骨折三十五公分之傷害，且遭綁架期
    間曾遭毆打；嗣後頭部左側遭射擊一槍，子彈自左耳上方七
    公分處貫入，貫穿大腦及腦室，從右側太陽穴處射出，致當
    場因頭部遭槍傷，顱內出血死亡，且於死後再遭焚屍等情；
    亦經檢察官督同法醫相驗後，檢視被害人謝政憲身體受傷之
    狀況為：「頭頸部：舌露齒列，並有被燒灼現象，係焚屍前
    已舌露齒列。右前額部有部分皮下組織瘀血腫脹。左側面頰
    輕度腫脹，左前額及後頭部皮下組織嚴重瘀血。左側後枕骨
    部挫傷一處二‧五×九‧五公分，挫裂傷一處○‧五×二‧
    三公分深及骨膜。左耳上方約七公分處挫裂傷一處○‧七×
    ○‧七公分，為槍彈入口。右側太陽穴挫裂傷一×二公分為
    子彈出口。顱頂部顱骨有橫向線狀骨折約三十五公分。硬腦
    膜下及顱底有大量出血。胸腹部：前頸部、前胸、左右三角
    肌部有死後焚燒之黃色皮革樣變化，無生理反應。胸腹腔因
    持續高溫燃燒呈爆裂狀、內臟外露。氣管內無煙塵，胃內無
    食物，左右肺部份肺萎陷。上下肢、陰部部份燃燒碳化。背
    部、腰部無明顯燒灼現象，因死後燃燒無掙扎痕跡。顯係生
    前曾遭毆打，頭部左側遭射擊1槍，子彈自左耳上方七公分
    處貫入，貫穿大腦及腦室，從右側太陽穴處射出，致當場因
    頭部遭槍傷，顱內出血死亡，死後再遭焚屍。」有勘驗筆錄
    、相驗屍體證明書及相驗照片在卷可憑（見高雄地檢署87年
    度相字第366號卷第5至6、8、9─1、14至16、29至40頁）。
    再者，扣案之如附表所示之槍枝及子彈、係被告等人犯本案
    所持之槍彈，業經被告甲○○、丙○○及原審同案被告蔡智
    仁分別供承在卷；且如附表編號一至三所示之槍枝，經送「
    內政部警政署刑事警察局」鑑定結果，其中編號三之衝鋒槍
    係仿美國 INGRAM 廠製之制式 9mm烏茲衝鋒槍，槍枝機械性
    能良好，具殺傷力；另編號一、二及四所示之槍、彈亦均有
    殺傷力；則有「內政部警政署刑事警察局」87年03月20日刑
    鑑字第18181號、第14907號鑑驗通知書各一紙附卷可稽（見
    第3585號偵查卷第024頁，原審卷(一)第118頁）；且為被告等
    所不爭執，自均屬真實。
  (四)再被告甲○○於警詢時已供述：其與蔡智仁於八十七年二月
    二十四日上午，開一部TW－3233號紅色福特天王星自小客車
    ，到台南巿中華南路砂石場（當時蔡智仁車內已有準備好制
    式九○手槍一支、九二手槍一支、烏茲衝鋒槍一支）後，馬
    上開車至中華南路之墳墓內，將車牌號碼用膠帶，將號碼貼
    成TW－3288，再開車前往台南巿三官路二○五號謝政憲婦產
    科醫院繞一圈，再轉至新興路公共電話亭，由其下去打電話
    ，問謝政憲在診所後，隨即搭乘該車前往該診所，將車逆向
    停在謝政憲診所前，由蔡智仁、丙○○頭戴絨毛頭套，分持
    烏茲衝鋒槍、手槍各一把進入醫院，強押拉謝政憲醫師上車
    ，而其立即開車由新興路往大成路往國民路至公英街逃逸，
    由他下車將黏貼車牌上之黑色膠帶撕下，並改由丙○○駕車
    ，沿關廟、玉井、南化，駛往高雄縣旗山、美濃偏僻山區，
    到達高雄縣美濃，我們三人均下車，而由蔡智仁拉謝醫師（
    見第110號警卷第6至7頁）等語在卷；而被告丙○○對於其
    確有參與上開強押被害人謝政憲、擄人勒贖等情，亦據被告
    丙○○於警詢、檢察官偵查及本院前審調查時均坦承不諱在
    卷（見第110號警卷第1至4頁、9至10頁，第3080號偵查卷第
    52至55頁，本院上重訴卷第0120頁以下），另被告丙○○於
    本院前審審理時復供述：「小客車號碼末二字33改88是在他
    們（指蔡智仁、被告甲○○）來砂石場找我時就已改好了」
    （見本院更(五)卷第0232頁）等語在卷；再徵諸被告甲○○、
    丙○○等二人自警詢迄本審審理時對渠等自案發時起即強擄
    被害人謝政憲、以電話向前揭診所及向吳福明勒索贖款及被
    害人謝政憲生前頭部遭原審同案被告蔡智仁射擊一槍，致當
    場因頭部遭槍傷，顱內出血死亡，且於死後再遭焚屍之經過
    ，均有在場之事實，亦不爭執以察；則參諸按共同實施犯罪
    行為之人，在合同意思範圍以內，各自分擔犯罪行為之一部
    ，相互利用他人之行為，以達其犯罪之目的者，即應對於全
    部所發生之結果，共同負責；易言之，共同正犯不限於事前
    有協議，即僅於行為當時有共同犯意之聯絡者，亦屬之；從
    而，意思之聯絡並不限於事前有所謀議，即僅於行為當時有
    共同犯意之聯絡者，仍屬之；且其表示之方法，亦不以明示
    通謀為必要，即相互間有默示之合致，亦無不可以觀（最高
    法院28年度上字第3110號、30年度上字第0870號及73年度台
    上字第2364號判例參照）；顯見被告甲○○、丙○○二人就
    前揭所為之犯行與原審同案被告蔡智仁間，確具有共同正犯
    之關係，殆無疑義。
  (五)至被告甲○○、丙○○雖均否認事前有計劃、謀議要對被害
    人謝政憲勒索贖款、殺害及毀損屍體等犯行，且被告甲○○
    辯稱：事前蔡智仁只是告訴他要去教訓謝政憲而已，並沒有
    計劃云云（見第3080號偵查卷第53頁）；而被告丙○○於警
    詢及檢察官偵查中供稱：「我上車後，蔡智仁要我與他一起
    去抓一個人，說這個人與他有恩怨，曾經報他管訓，且他太
    太要在那裡生產，這個人不讓他太太在那裡生產，所以要抓
    出來修理」、「二月二十三日晚上十二時許，蔡智仁留話，
    叫我二月二十四日到工寮等，我以為是甲○○約的，二月二
    十四日上午九時，蔡智仁與甲○○開一台紅色小客車來找我
    ，我就與他們上車，蔡智仁在路上對我說要去抓一個人，說
    與他有仇恨，問他什麼事，他說那個人提報過他感訓，而且
    不讓他太太在那裡生產，說要抓出修理，我就答應他了」云
    云（同第110號警卷第2頁、第3080號偵查卷第52至53頁）；
    另原審同案被告蔡智仁於警詢、偵查及本院前審審理時亦供
    述：我只是一個人計劃，無人參與，陳、邱二人不知情，我
    只知要教訓謝醫師，他們不知道我要殺謝醫師，他們亦不知
    道要擄人勒贖（見第3080號偵查卷第0176頁，本院上重訴卷
    第107、137頁，本院更(一)卷第099、120頁）等情；惟按共同
    正犯，對於共同犯意範圍內之行為均應負責，而共同犯意不
    以在實施犯罪行為前成立者為限，若了解最初行為者之意思
    而於其實行犯罪之中途發生共同犯意而參與實施者，亦足成
    立；於此，對於發生共同犯意以前其他共同正犯所為之行為
    ，苟有就既成之條件加以利用而繼續共同實施犯罪之意思，
    則該行為即在共同意思範圍以內，應共同負責。本件已死亡
    之原審同案被告蔡智仁自始即有勒贖之目的，已如前述；而
    被告甲○○、丙○○應允偕同原審同案被告蔡智仁強擄被害
    人謝政憲時，究其主觀上雖原僅有「予以教訓」之認識，然
    渠等與原審同案被告蔡智仁共同以非法之方法擄得被害人後
    ，原審同案被告蔡智仁向被害人開口勒索三千萬元，嗣並命
    被告甲○○、丙○○打勒贖電話，衡情至此被告甲○○及丙
    ○○當已明知原審同案被告蔡智仁係意圖勒贖財物而擄人，
    顯然已變更原先之犯意，而有與原審同案被告蔡智仁為擄人
    勒贖之共同犯意，而繼續參與勒贖行為；其後因原審同案被
    告蔡智仁比出槍殺被害人之手勢，並於加油站以寶特瓶裝汽
    油，其二人更已得知原審同案被告蔡智仁欲殺害被害人及損
    壞屍體；是被告甲○○、丙○○縱非自始即有使被害人以財
    物取贖人身之意思，惟於嗣後知情，既利用既成之條件，仍
    與自始即有勒贖目的之原審同案被告蔡智仁，基於擄人勒贖
    之犯意聯絡而繼續參與勒贖行為並殺害被害人及損壞屍體等
    行為，揆諸前揭說明，自屬相續共同正犯，而應就共同意思
    範圍內之全部行為負責。因此被告等二人前揭所辯及原審同
    案被告蔡智仁所為上開供述，均尚不足採為有利於被告等之
    認定。
  (六)被告丙○○雖又供稱：其係承蔡智仁之命下車打勒贖之電話
    ，然其並未打通醫院（亂按號碼）等語，且原審同案被告蔡
    智仁亦供稱：丙○○並未打通電話（見第3080號偵查卷第01
    75頁反面），而證人吳福明並證稱：第一通電話為當日（二
    月二十四日）十二時三十五分（見第0110號警卷第26頁反面
    ）等語，因此被告丙○○所供其於當日中午十二時二十分所
    打之電話係亂打應付蔡智仁乙節，固可採信。惟按衡諸常情
    ，究其所為應係畏懼他人發覺其犯行而不敢打電話而已，尚
    不能因而排除其事前同意且參與勒贖之證據。再參以被告甲
    ○○、丙○○與原審同案被告蔡智仁均持有槍械在身，並參
    與作案之全部過程，原審同案被告蔡智仁自無脅迫被告甲○
    ○、丙○○之理？況被告丙○○、甲○○斯時既已明知原審
    同案被告蔡智仁係在擄人勒贖，理應知悉擄人勒贖之罪刑甚
    重，若非渠等與原審同案被告蔡智仁有犯意之聯絡，依常理
    亦應表明不參與、或予勸阻、或擅行離去方是，渠等二人焉
    有繼續與原審同案被告蔡智仁同行，嗣後被告甲○○並去打
    勒贖電話，而被告丙○○並開車至山區偏僻人煙稀少之地之
    理？而此則益徵被告二人有與原審同案被告蔡智仁基於擄人
    勒贖之共同犯意而繼續參與蔡智仁擄人勒贖等之犯行，應無
    疑義。至被告等二人雖再辯稱：因為受蔡智仁持槍脅迫云云
    ，然渠等勒贖被害人後開車途經多處，已如前述，且先後分
    別駕車，中間且曾停車加油，若渠等果被脅迫，又何以未見
    其供述曾主動向他人求援之理？況渠等既係自願持槍一同前
    往擄走被害人謝政憲，豈能於原審同案被告蔡智仁自盡後，
    徒以：渠等畏懼蔡智仁，因而被迫參與勒贖等語，而解免其
    刑責。要之渠等所辯乃事後卸責之詞，亦不可採。
  (七)原審同案被告蔡智仁於偵查中固供稱：其叫謝政憲一直走，
    謝政憲眼睛矇上，沒看到涵洞踩空而跌落涵洞內，其就以烏
    茲槍對他開一槍等語（見第3080號偵查卷第0183頁反面）；
    惟其警局初訊即供稱：八十七年二月二十四日下午三時許，
    車抵高雄縣美濃鎮○○里○○路左側山坡處停車，而其命謝
    政憲下車往前走至該處涵洞前，伊就持槍朝謝政憲頭部開一
    槍，謝政憲就掉入涵洞中（見第3080號偵查卷第0176頁）等
    語；而於原審中供稱：謝政憲快到涵洞，其槍枝也裝了滅音
    器，朝謝政憲頭部開槍，在開槍前告訴謝政憲其是蔡智仁，
    謝政憲剛好跌入涵洞（見本院更(一)卷第120至121頁）等情；
    再依前所述，子彈係自左耳上方七公分處貫入，貫穿大腦及
    腦室，從右側太陽穴處射出，幾乎平行貫穿之情況以觀，足
    見被害人謝政憲係在涵洞邊緣之地面上被槍殺而倒入涵洞中
    ，應堪認定。原審同案被告蔡智仁於偵查中之前揭供稱，經
    核與事實不符，尚不足採。
  (八)末者，被告丙○○於警詢時固曾供述：在車上期間，蔡智仁
    用手勢表示要我們不要講話，並且比手勢要開槍把謝醫師打
    死，我也用手勢表示要他不要殺人，但是他並不聽；殺死謝
    醫師後回到永康，我向他表示兄弟講義氣，挺你挺成這樣，
    叫你不要殺人，你也不聽等語（見第110號警卷第2至3頁）
    。惟按依其所言，充其量僅係作案過程中曾加以勸阻而已，
    嗣後在勸阻無效後仍以兄弟義氣相挺，顯見嗣後原審同案被
    告蔡智仁殺人之際，自始即在渠等共同犯意範圍之內；再參
    諸被告甲○○於警詢時供稱：當時我們車輛到高雄縣美濃，
    我們三人均下車而由蔡智仁拖拉謝政憲醫師等語（見第0110
    號警卷第7頁），及本院更(七)審審理時當庭勘驗八十七年二
    月二十七日臺灣臺南地方法院檢察署檢察官現場勘驗錄影帶
    結果：「丙○○在現場勘驗時稱到現場後蔡智仁跟謝醫師先
    下車，由蔡智仁押謝醫師走幾步後，丙○○及甲○○均下車
    ，丙○○站在車旁，九○手槍插在丙○○前面腰際，甲○○
    也有手持手槍站在後方（離蔡智仁跟謝醫師有幾步之距離）
    （見本院更(七)卷93年03月29日勘驗筆錄，此部分檢察官勘驗
    筆錄之記載雖與本院前審勘驗結果有所差異，惟就被告丙○
    ○、甲○○均下車，且持有手槍之事實認定並無影響）以觀
    ，可知原審同案被告蔡智仁在殺害謝政憲之際，被告丙○○
    、甲○○均有下車，且被告丙○○將九○手槍插在前面腰際
    站在車旁，被告甲○○則持九二手槍站在後方，並無勸阻之
    意。況被告等之車子行至高雄縣內門鄉「內門加油站」前停
    車時，原審同案被告蔡智仁曾將一空寶特瓶交由被告丙○○
    購裝1500cc保特瓶之九五無鉛汽油約八分滿，已據被告丙○
    ○於警詢時供稱：「我從台南市東區德高厝接手（甲○○）
    駕車一直到旗山關亭加油站下車加油，加滿油後，蔡智仁從
    車內拿出一只寶特瓶1500cc給我加八分滿九五汽油」等語在
    卷可按（見第110號警卷第9頁反面），且其於本院前審審理
    時對上情並不爭執（見本院更(八)卷第0223頁）。綜諸上情，
    若被告甲○○、丙○○二人因恐開車半途無油，渠等大可在
    「內門加油站」將汽車油箱加滿即可，焉有以1500cc保特瓶
    裝載九五無鉛汽油備用之理？而在擄走被害人謝政憲之途中
    刻意購買汽油，其用意在澆油焚毀，而非汽車之備用油，亦
    甚為明確，渠等二人應知購買汽油之目的在焚燒屍體，殆無
    疑義。再被告丙○○、甲○○明知原審同案被告蔡智仁生性
    兇殘，竟於其持衝鋒槍強拉謝政憲往涵洞走時，分持九○、
    九二手槍站在後方，顯見對殺死被害人謝政憲乙情，被告甲
    ○○、丙○○原審同案被告與蔡智仁應有犯意之聯絡。而焚
    燒謝被害人政憲屍體之汽油為被告丙○○所購買，已如前述
    ；再入涵洞內拿取被害人謝政憲身上之皮帶及皮鞋者為被告
    甲○○，亦據原審同案被告蔡智仁於警詢時供稱：「我叫甲
    ○○跳下涵洞中將謝政憲之皮帶、鞋子取出，沿路丟入溪中
    ，而當時我準備了汽油，再將汽油潑在謝醫師之身上，點火
    將其焚燒。」（見第115號警卷第3頁）等語在卷，而以上開
    保特瓶裝之汽油澆淋被害人謝政憲屍體上，再以衛生紙點火
    引燃者為原審同案被告蔡智仁，顯見被告甲○○、丙○○及
    原審同案被告蔡智仁間就焚壞該屍體，具有共同之犯意聯絡
    ，亦無疑義。
  (十)依上所述，本件事證已臻明確，被告等所辯不足為其有利之
    認定，被告等之犯行至堪認定，應予依法論科。
二、按行為後法律有變更者，適用行為時之法律。但行為後之法
    律有利於行為人者，適用最有利於行為人之法律，刑法第二
    條第一項定有明文。本件被告行為後，刑法第五十五條關於
    牽連犯之關係，業於九十四年二月二日修正公布刪除，並於
    九十五年七月一日施行；被告等所犯未經許可持有衝鋒槍罪
    （指被告丙○○）、行使變造特種文書罪（指被告甲○○）
    、意圖勒贖而擄人而故意殺被害人罪及損壞屍體等罪具有牽
    連犯之關係，依修正前即行為時之規定，應從一重之意圖勒
    贖而擄人而故意殺被害人罪處斷；依修正後之刑法既已刪除
    牽連犯之規定，則所犯上述各罪應依數罪併罰之規定分論併
    罰。比較新舊法之規定，修正後之規定並非較有利於被告等
    ，依刑法第二條第一項之規定，應適用行為時之法律，即適
    用修正前刑法第五十五條牽連犯之規定，從一重罪處斷。次
    按關於刑法規定各罪法定刑有罰金刑者：原應適用罰金罰鍰
    提高標準條例第一條前段規定：「依法律應處罰金、罰鍰者
    ，就其原定數額得提高為二倍至十倍。」（按該條規定業於
    七十二年七月二十七日經司法院、行政院令發布：「依勘亂
    時期罰金罰鍰提高標準條例第一條前段及第三條規定將刑法
    定有罰金各條之罰金數額，均提高為十倍。」並自七十二年
    八月一日起施行），然九十五年七月一日施行之刑法施行法
    第一條之一前段則規定：「中華民國九十四年一月七日刑法
    修正施行後，刑法分則編所定罰金之貨幣單位為新臺幣。九
    十四年一月七日刑法修正時，刑法分則編未修正之條文定有
    罰金者，自九十四年一月七日刑法修正施行後，就其所定數
    額提高為三十倍。」本件被告所犯之罪其法定罰金刑部分，
    無論依罰金罰鍰提高標準條例第一條前段或九十五年七月一
    日施行之刑法施行法第一條之一前段規定，二者罰金上限均
    相同，自無有利與否之比較問題。次按刑法第三十五條第二
    項規定：「同種之刑，以最高度之較長或較多者為重。最高
    度相等者，以最低度之較長或較多者為重。」因而罰金之下
    限，依新刑法第三十三條第五款規定：「罰金：新臺幣一千
    元以上，以百元計算之。」依舊刑法第三十三條第五款規定
    ：「罰金：一元以上。」二者比較結果，顯然以舊刑法罰金
    之下限為較輕，而有利於被告。則依新刑法第二條第一項前
    段從舊從輕原則，本件就被告甲○○所犯行使變造特種文書
    罪部分，應適用修正前舊刑法及罰金罰鍰提高標準條例第一
    條前段規定。另行為後法律有變更者，依修正前刑法第二條
    第一項之規定，以適用裁判時法為原則，如行為時法有利於
    行為人，則例外適用行為時法；依修正後刑法第二條第一項
    規定，以適用行為時法為原則，惟如裁判時法有利於行為人
    ，則例外的適用裁判時法。以往實務見解，認原判決未及比
    較適用新舊法時，上訴後，雖比較結果以舊法有利於行為人
    ，而原判決別無其他撤銷事由，仍應由本院以此為由撤銷改
    判。惟修正後之規定係以適用行為時法為原則，因此原判決
    雖未及比較適用，然上訴本院後，經比較新舊法，行為後之
    法律並非較有利於行為人，仍應適用行為時法，則原判決就
    此部分適用行為時法即無不當，自不構成撤銷之事由，合先
    敘明。
三、核被告丙○○持有如附表所示之槍枝犯案，所為係犯槍砲彈
    藥刀械管制條例第七條第四項之未經許可持有衝鋒槍、手槍
    罪（起訴書誤載為同條第三項）；又持有具殺傷力之制式子
    彈，則犯槍砲彈藥刀械管制條例第十二條第四項之未經許可
    持有子彈罪（起訴書漏載）；其以一行為同時持有衝鋒槍、
    手槍及子彈，為想像競合犯，應從一重之未經許可持有衝鋒
    槍罪處斷。至被告甲○○雖持有如附表所示之槍枝及子彈犯
    案，惟被告甲○○與另已死亡之原審同案被告蔡智仁曾因共
    同無故持有附表編號一、二及四所示制式九○、九二手槍及
    子彈，妨害被害人吳德明之行動自由，經本院前審依違反槍
    砲彈藥刀械管制條例罪判處有期徒刑七年，併科罰金新台幣
    一百萬元確定在案，而上開編號一、二及四所示制式九○、
    九二手槍及子彈，即為前該二人持以妨害被害人吳德明行動
    自由並予殺害時犯罪所用之槍彈，業據被告甲○○於本院前
    審審理供明且不爭執（見本院更(八)卷第198、233頁）在卷，
    是其於本件又持附表所示之手槍及其他槍彈，強擄被害人謝
    政憲勒贖，自不能再論以無故持有槍彈罪。上開持有槍彈與
    本件之持有槍彈，就附表編號一、二及四所示手槍、子彈均
    係同一持有之行為繼續，為被告甲○○於前審所自承，基於
    既判力效力之延展，依法不得再予論究此部分持有槍、彈刑
    責。又按本件被告等行為後刑法第三百四十八條第一項業經
    於九十一年一月三十日修正公布，而修正後現行之刑法該條
    規定「犯前條第一項之罪而故意殺人者，處死刑或無期徒刑
    。」（其前條第一項即刑法第三百四十七條第一項係規定「
    意圖勒贖而擄人者，處死刑、無期徒刑或七年以上有期徒刑
    。）修正前刑法第三百四十八條第一項則規定：「犯前條第
    一項之罪而故意殺人者，處死刑。」兩相比較結果，以修正
    後現行刑法之處罰較輕；依現行刑法第二條第一項但書之規
    定自應適用裁判時之現行刑法。從而被告甲○○、丙○○擄
    走被害人謝政憲勒贖及殺害後予以燬屍，所為均係犯現行刑
    法第三百四十八條第一項之意圖勒贖而擄人，而故意殺被害
    人罪及第二百四十七條第一項之損壞屍體罪；至原審同案被
    告蔡智仁以槍托毆擊謝政憲頭部（傷害部分）之行為，係擄
    人勒贖行為之一部，且未經告訴；另被告等前往「謝政憲婦
    產科診所」，由被告丙○○及原審同案被告蔡智仁分持烏茲
    衝鋒槍、九○手槍各乙把衝進診所，由被告丙○○以所持九
    ○手槍控制診所內病患及護士蕭思萍、林頌連等人，並吆喝
    「不要動，不要說話」，究之已使他人之自由完全受其壓制
    ，且屬擄人勒贖行為之一部，均不另論罪。另被告甲○○與
    原審同案被告蔡智仁以黑色絕緣膠帶將上開小客車牌照號碼
    TW－3233號末二數字「33」改貼成「88」，使牌照號碼變為
    TW－3288號而加以駛用，顯係在方便作案，以掩人耳目，自
    足以生損害於監理機關對車輛及車籍之管理正確性，此部分
    所為，應成立刑法第二百十六條、第二百十二條之行使變造
    特種文書罪，而變造之低度行為應為行使之高度行為所吸收
    。至被告等先後多次接續向被害人謝政憲及友人吳福明勒贖
    財物，係基於一個單一之擄人勒贖之犯意，並以單一行為之
    數舉動接續進行，以完成一個預定之勒贖目的，係接續犯，
    應包括的視為單純一罪。又被告甲○○、丙○○與已死亡原
    審同案被告蔡智仁間，就所犯上述未經許可持有衝鋒槍罪、
    意圖勒贖而擄人而故意殺被害人罪、損壞屍體罪；被告甲○
    ○與已死亡之原審同案被告蔡智仁間，就所犯行使變造特種
    文書罪；均分別有犯意之聯絡及行為之分擔，應分別為共同
    正犯。再被告甲○○所犯未經許可持有衝鋒槍罪、行使變造
    特種文書罪、意圖勒贖而擄人而故意殺被害人罪及損壞屍體
    罪間，被告丙○○所犯強制罪、未經許可持有衝鋒槍罪、意
    圖勒贖而擄人而故意殺被害人罪及損壞屍體罪間，各均具有
    方法與結果之牽連關係，應各依牽連犯規定，從一重依共同
    意圖勒贖而擄人而故意殺被害人罪處斷。另本件被告丙○○
    係於八十七年二月二十六日晚上十一時許，即向法務部調查
    局臺南市調查站自首，並接受裁判，當時有偵查權之機關或
    個人（含警方、調查局）均尚未發覺其犯罪，已據證人即承
    辦本案之台南市警察局第六分局刑事組小隊長謝慶瑞、受理
    自首之臺南市調查站調查員林穀波、組長王養正於原審審理
    中一致結證在卷（見原審卷(一)第104至105頁），自應依修正
    前刑法第六十二條前段自首之規定（因有關自首變更適用之
    基準，並非以行為時，而係以自首時作為判斷基準，故修正
    法生效前之自首，均適用舊法必減之規定），對被告丙○○
    部分減輕其刑。
四、原審就被告甲○○、丙○○共同意圖勒贖而擄人，而故意殺
    被害人部份，予以論罪科刑，固非無見；惟查：(一)刑法第三
    百四十八條第一項之規定，已於九十一年一月三十日修正公
    布實施；原判決未及審酌並比較新舊法，尚有未洽。(二)被告
    甲○○前開無故持有手槍、子彈罪部分應不再論罪，惟原判
    決九就此部分竟予論罪，尚有未合。(三)檢察官起訴書雖載明
    被告丙○○持槍部分係犯槍砲彈藥刀械管制條例第七條第「
    三」項之罪，但其已指出「無故持有槍彈罪」，是其起訴法
    條顯係槍砲彈藥刀械管制條例第七條第四項之誤載，原審予
    以說明即可，惟竟引用刑事訴訟法第三百條規定，予以變更
    法條，恐有未洽。(四)已死亡之原審同案被告蔡智仁衝入診療
    室，即出手強拉被害人謝政憲醫師之領帶，欲強行押離診所
    時，謝政憲有抵抗，遭蔡智仁以烏茲衝鋒槍之槍托重擊其頭
    部，並由被告丙○○協助強拉謝政憲入車內，原判決僅載由
    原審同案被告蔡智仁強拉謝政憲進入車內，尚有疏漏。(五)被
    告丙○○於當日中午十二時二十分許係假裝打電話勒贖，其
    實並未打通電話，原判決竟認定被告丙○○於當日中午十二
    時二十分曾打公共電話勒贖，亦有誤會。(六)被告等搭乘該車
    前往該診所前，原審同案被告蔡智仁、被告甲○○另犯行使
    變造特種文書罪，原判決未予論究，亦有可議。被告甲○○
    、丙○○上訴意旨，猶執前詞，否認有與原審同案被告蔡智
    仁共同犯擄人勒贖、殺人及焚屍之犯意聯絡，雖無足取；惟
    原判決就此部分既有可議，即屬無可維持，自應由本院將原
    判決關於被告甲○○共同意圖勒贖而擄人，而故意殺被害人
    及執行刑部分，暨關於被告丙○○部分均撤銷改判。爰審酌
    被告甲○○、丙○○均年輕力壯，不思奮力向上，自食其力
    ，僅因原審同案被告蔡智仁欲藉端勒贖被害人謝政憲不成，
    即與之公然於光天化日之下，頭戴絨毛頭套，共同持槍進入
    診所，將正為患者看診之醫師即被害人謝政憲擄走，並勒索
    鉅額贖款；又未經取贖即將被害人槍殺，事後為圖湮滅罪跡
    ，復以汽油縱火焚屍，視人命如草芥，手段殘忍，嚴重危害
    社會安寧秩序，惡性已重，並參酌被告甲○○、丙○○二人
    犯罪之動機、目的、犯罪情節之輕重，參與犯案並非主謀，
    僅係阜從犯罪，及犯罪後態度等一切情狀，均判處無期徒刑
    ，並褫奪公權終身，以昭炯戒。至扣案如附表所示之槍枝及
    子彈，係屬違禁物，應依法宣告沒收。另扣案子彈五顆，因
    於送鑑定時經試射擊發致不存在，已非違禁物；又被告等綑
    綁被害人謝政憲所用且經焚燒後殘留之免刀式膠帶一包及被
    告等改貼牌照號碼用之殘留黑色絕緣膠帶一片，均係待廢棄
    之物，爰均不予諭知沒收。
參、據上論斷，應依刑事訴訟法第三百六十九條第一項前段、第
    三百六十四條、第二百九十九條第一項前段，槍砲彈藥刀械
    管制條例第七條第四項、第十二條第四項，刑法第二條第一
    項、第十一條前段、第二十八條、第二百十六條、第二百十
    二條、第三百四十八條第一項、第二百四十七條第一項、修
    正前刑法第五十五條、第六十二條前段、刑法第三十七條第
    一項、第三十八條第一項第一款，修正前罰金罰鍰提高標準
    條例第一條前段，判決如主文。
本案經檢察官吳忠賢到庭執行職務。
中    華    民    國    95    年    10    月    11    日
                  刑事第三庭    審判長法  官  陳義仲
                                      法  官  宋明蒼
                                      法  官  張世展
以上正本證明與原本無異。
如不服本判決，應於收受本判決後十日內向本院提出上訴書狀。
其未敘述上訴理由者並得於提起上訴後十日內向本院補提理由書
狀（均須按他造當事人之人數附繕本）「切勿逕送上級法院」。
                                      書記官  魏芝雯
中    華    民    國    95    年    10    月    11    日
附錄：本判決論罪法條：
中華民國刑法第348條第1項
（擄人勒贖結合罪）
犯前條第 1 項之罪而故意殺人者，處死刑或無期徒刑。
附表：
┌──┬─────────────┬────┬─────────────┐
│編號│  物     品     名     稱 │ 數  量 │備                      考│
├──┼─────────────┼────┼─────────────┤
│一  │  德國SIGARMS廠製制式     │        │  槍枝管制編號0000000000  │
│    │  九○（口徑9MM）手槍     │  一把  │                          │
├──┼─────────────┼────┼─────────────┤
│二  │  美國BERETTAT廠製制式    │        │  槍枝管制編號 0000000000 │
│    │  九二（口徑9MM）手槍     │  一把  │                          │
│    │ （含彈匣二個）           │        │                          │
├──┼─────────────┼────┼─────────────┤
│三  │  仿美國INGRAM廠製        │  一把  │  槍枝管制編號0000000000  │
│    │  制式9MM烏茲衝鋒槍       │        │                          │
│    │ （含彈匣二個）           │        │                          │
├──┼─────────────┼────┼─────────────┤
│四  │  制式九MM自動手槍用子彈  │ 十二顆 │  原扣押十七顆，送鑑定時試│
│    │                          │        │  射五顆。                │
└──┴─────────────┴────┴─────────────┘


司法院資訊處製作；財團法人民間司法改革基金會備份。
